ACORDAO-COMPLETO-2543601

ACÓRDÃO 4219/2022 ATA 28/2022 - SEGUNDA CÂMARA

VISTOS, relatados e discutidos estes autos em que se analisa ato de concessão de pensão militar deferida pela 4ª Região Militar do Comando do Exército.   
ACORDAM os Ministros do Tribunal de Contas da União, reunidos em Sessão da 2ª Câmara, ante as razões expostas pelo Relator, e com fulcro nos incisos III e IX do art. 71 da Constituição Federal e nos arts. 1º, inciso V, e 39, inciso II, da Lei 8.443/1992, c/c o art. 259, inciso II, do Regimento Interno/TCU, em:
9.1. considerar ilegal a reversão da pensão militar instituída pelo Sr. Eri Jose da Silva em favor da Sra. Lilia da Silva Abitbol Nogueira, negando registro ao ato de número 116233/202 (peça 3) ;
9.2. dispensar o ressarcimento das quantias indevidamente recebidas de boa-fé pela Sra. Lilia da Silva Abitbol Nogueira, consoante o disposto no Enunciado 106 da Súmula da Jurisprudência do TCU;
9.3. determinar à 4ª Região Militar do Comando do Exército, no prazo de 15 (quinze) dias a contar da ciência desta Deliberação, que:
9.3.1. abstenha-se de realizar pagamentos decorrentes do ato ora impugnado, sujeitando-se a autoridade administrativa omissa à responsabilidade solidária, nos termos do art. 262, caput, do Regimento Interno/TCU;
9.3.2. dê ciência do inteiro teor desta Deliberação à Sra. Lilia da Silva Abitbol Nogueira, alertando-a de que o efeito suspensivo proveniente da interposição de possíveis recursos perante o TCU não a exime da devolução dos valores percebidos indevidamente após a respectiva notificação, caso os recursos não sejam providos, encaminhando a este Tribunal, no prazo de 30 (trinta) dias, comprovante da referida ciência; e
9.4. emita novo ato de pensão militar em favor da interessada e promova seu cadastro no sistema e-Pessoal, livre da irregularidade verificada neste processo, sendo submetido a este Tribunal, nos termos da IN/TCU 78/2018.

Concessão de pensão militar deferida pela 4ª Região Militar do Comando do Exército.

Segunda Câmara

3. Interessada: Lilia da Silva Abitbol Nogueira (XXX.241.197-XX).

13.1. Ministros presentes: Bruno Dantas (Presidente), Augusto Nardes, Aroldo Cedraz e Antonio Anastasia.
13.2. Ministros-Substitutos presentes: Marcos Bemquerer Costa (Relator) e André Luís de Carvalho.

MARCOS BEMQUERER

Adoto como Relatório, com os pertinentes ajustes de forma, a instrução da Secretaria de Fiscalização de Integridade de Atos e Pagamentos de Pessoal e de Benefícios Sociais - Sefip, por meio da qual a concessão objeto destes autos foi analisada e cujo encaminhamento contou com a anuência da Procuradora-Geral Cristina Machado da Costa e Silva (peças 5/7) : 
"Exame das Constatações
Ato: 116233/2020 - Reversão - Interessado (a) : ERI JOSE DA SILVA - CPF: XXX.659.827-XX
9.1. Beneficiária: LILIA DA SILVA ABITBOL NOGUEIRA - Filha
9.2. Parecer do Controle Interno: considerar o ato legal com esclarecimentos. Justificativa: O instituidor foi reformado por idade limite e após obteve melhoria de reforma com Remuneração com Base no Soldo do Grau Hierárquico Imediato (RGHI) que já foi julgado legal por essa Corte há mais de 5 (cinco) anos. Há entendimento no âmbito do TCU, por meio do Acórdão 2.225/2019, de 18/09/2019, que o ato seria ilegal para fins de REFORMA que, porventura, ainda seriam julgadas. No caso em tela, o ato e-Pessoal é de Pensão Militar em Reversão. Não há no âmbito do Exército Brasileiro nenhuma normativa para este fim (Pensão Militar Inicial e Pensão em Reversão) quando o julgamento do RGHI tenha acontecido há mais de 5 (cinco) anos. 
9.3. Constatações e análises: 
9.3.1. Posto/Graduação de referência para o cálculo dos proventos de reforma, que repercute sobre a pensão militar, não correspondente a até um grau hierárquico imediato/superior ao último posto/graduação na ativa (vide Acórdão 2225/2019-TCU-Plenário) .
Justificativa do Gestor de Pessoal: [O] Militar teve sua Reforma alterada e julgada por perda de objeto pelo TCU. Não tinha tempo de serviço referente aos incisos I, III e VI do art. 137 da Lei 6.880/80, conforme Ficha Controle de Passagem para a reserva. Tudo conforme documentação em anexo. [O] Gestor anexou os seguintes documentos: Ficha Controle e Portaria de RGHI-Documento oficial, Extrato do Julgamento do TCU-Documento oficial.
Análise do Controle Interno: Justificativa do gestor esclarece pendência.
Análise da Equipe Técnica: ilegal.
Trata-se de análise de concessão de pensão militar. Analisa-se, inicialmente, eventual irregularidade na acumulação do recebimento da pensão militar com outros vínculos públicos. É importante relembrar que a legislação aplicável à análise do benefício é a vigente à época do óbito do instituidor, conforme jurisprudência pacificada por esta Corte e pelo Poder Judiciário (vide Acórdãos 7043/2013-TCU-1ª Câmara, de relatoria do Ministro José Mucio Monteiro e 5018/2010-TCU-1ª Câmara, de relatoria do Ministro Walton Alencar Rodrigues) .
O instituidor faleceu em 20/2/2012, deste modo aplica-se o disposto na Lei 3.765/1960, com a redação dada pela MP 2.215-10/2001. No caso em tela, há uma beneficiária da pensão militar, Sra. Lilia da Silva Abitbol Nogueira. A beneficiária não possui vínculos públicos vedados pela legislação de regência da matéria, consoante consulta às bases de dados RAIS, DataPrev e SIAPE.
Portanto, neste aspecto, o ato é legal.
O instituidor da pensão era ocupante na ativa do posto de Capitão. O ex-militar foi para a inatividade em 24/7/1981 com 35 anos e 6 meses de tempo de serviço. Deste modo, se beneficiou da redação original do inciso II do art. 50 da Lei 6.880/1980 e passou para a inatividade com os proventos calculados com base no soldo de Major. Posteriormente (em 4/12/2008) , em razão de acometimento de doença especificada em lei, e quando já estava reformado, foi emitido o título definitivo de inatividade do instituidor para vincular seus proventos ao soldo de Tenente Coronel, ou seja, dois graus hierárquicos acima daquele que o militar ostentava na atividade. O fundamento para a alteração seria o disposto no art. 110, § 1º, da Lei 6.880/1980 (Estatuto dos Militares) , na redação dada pela Lei 7.580/1986:
'Art. 110. O militar da ativa ou da reserva remunerada, julgado incapaz definitivamente por um dos motivos constantes dos incisos I e II do art. 108, será reformado com a remuneração calculada com base no soldo correspondente ao grau hierárquico imediato ao que possuir ou que possuía na ativa, respectivamente.
§ 1º Aplica-se o disposto neste artigo aos casos previstos nos itens III, IV e V do artigo 108, quando, verificada a incapacidade definitiva, for o militar considerado inválido, isto é, impossibilitado total e permanentemente para qualquer trabalho.
§ 2º Considera-se, para efeito deste artigo, grau hierárquico imediato:
a) o de Primeiro-Tenente, para Guarda-Marinha, Aspirante-a-Oficial e Suboficial ou Subtenente;
b) o de Segundo-Tenente, para Primeiro-Sargento, Segundo-Sargento e Terceiro-Sargento; e
c) o de Terceiro-Sargento, para Cabo e demais praças constantes do Quadro a que se refere o artigo 16.'
Para maior clareza, transcreve-se também o art. 108 do Estatuto, no que aqui interessa:
'Art. 108. A incapacidade definitiva pode sobrevir em consequência de:
I - ferimento recebido em campanha ou na manutenção da ordem pública;
II - enfermidade contraída em campanha ou na manutenção da ordem pública, ou enfermidade cuja causa eficiente decorra de uma dessas situações;
III - acidente em serviço;
IV - doença, moléstia ou enfermidade adquirida em tempo de paz, com relação de causa e efeito a condições inerentes ao serviço;
V - tuberculose ativa, alienação mental, esclerose múltipla, neoplasia maligna, cegueira, lepra, paralisia irreversível e incapacitante, cardiopatia grave, mal de Parkinson, pênfigo, espondiloartrose anquilosante, nefropatia grave e outras moléstias que a lei indicar com base nas conclusões da medicina especializada;'
Consoante se depreende da leitura do caput do art. 110 do Estatuto dos Militares, o benefício nele previsto - reforma com a remuneração calculada com base no soldo correspondente ao grau hierárquico imediato ao que possuir ou que possuía na ativa - é expressamente dirigido ao militar da ativa ou da reserva remunerada, não alcançando, portanto, o militar reformado. Conforme o que restou decidido no paradigmático Acórdão 2225/2019-TCU-Plenário. Deste modo, a alteração da reforma do ex-militar promovida pela UJ é irregular.
Entretanto, trata-se de análise de ato de pensão militar e não revisão de ofício da reforma, considerada legal pela Corte de Contas. O fato de haver um ato de reforma já julgado legal por esta Corte de Contas não implica o julgamento pela legalidade da concessão de pensão militar, eis que são atos que devem ser apreciados de forma autônoma, revisando-se a legalidade de todos os requisitos legais necessários para as suas concessões. Convém registrar que é pacífica a jurisprudência deste Tribunal no sentido de que o ato de aposentadoria e/ou reforma e a pensão dele decorrente são autônomos entre si, permitindo-se que a cada julgamento os seus requisitos sejam apreciados em toda a sua verticalidade, a fim de que se analise a legitimidade de cada concessão. Veja-se, a propósito, os seguintes trechos de precedentes citados pela unidade técnica em sua manifestação:
'Os atos de concessão de reforma e pensão militar, embora tenham correlação, são atos complexos independentes de tal sorte que, uma eventual irregularidade que não tenha sido analisada em um ato de reforma apreciado pela legalidade pode ser reavaliada em um ato de pensão militar. (Acórdão 5263/2020-TCU-Primeira Câmara) .'
'A jurisprudência do TCU apregoa que eventual irregularidade em ato de aposentadoria registrado por este Tribunal, sem possibilidade de revisão, pode ser objeto de nova análise de legalidade na apreciação da pensão decorrente, pois a concessão deste benefício é ato novo, igualmente complexo, que somente se aperfeiçoa após a apreciação realizada por esta Corte no exercício da competência prevista no art. 71, inciso III, da Constituição de 1988. (Acórdão 11468/2019-TCU-Primeira Câmara e Acórdão 457/2020-TCU-Segunda Câmara) .'
'É importante destacar que a jurisprudência do TCU tem se consolidado no sentido de que a apreciação de pensão decorrente de ato de aposentadoria ou reforma poderá ser objeto de nova análise, pois a concessão deste benefício é ato novo, igualmente complexo, que se aperfeiçoa após a apreciação realizada por este Tribunal no exercício da competência prevista no art. 71, inciso III, da Constituição de 1988. (Acórdão 8057/2020-TCU-Segunda Câmara) .'
Deste modo, considerando que o ex-militar foi beneficiado por alteração de reforma sem fundamento legal, propõe-se a ilegalidade da pensão militar em análise e determinação para que a pensão seja paga com base no soldo de Major.
9.3.2. O Controle Interno emitiu parecer pela legalidade com esclarecimentos.
Justificativa do Gestor de Pessoal: não há. Verificação efetuada no âmbito do TCU.
Análise do Controle Interno:  não há. Verificação efetuada no âmbito do TCU.
Análise da Equipe Técnica: ilegal.
Os esclarecimentos apontados pelo Órgão de Controle Interno têm o condão de tornar o ato legal da pensão militar de reversão em análise. Trata-se de informações complementares sobre o ato de reforma militar do instituidor já apreciado e julgado legal neste TCU há mais de 5 (cinco) anos, em desacordo com o entendimento atual no Acórdão 2225/2019-TCU-Plenário, que permite a majoração de reforma somente para militares da ativa ou reserva e no caso em tela o militar já se encontrava reformado, sendo que tal irregularidade repercute sobre os proventos de pensão militar.
9.4. O quadro resumo de ocorrências e, quando for o caso, o detalhamento da norma legal e da jurisprudência para as inconsistências acima elencadas encontra-se no anexo II dessa instrução. 
 (...) 
CONCLUSÃO
A abrangência e a profundidade das verificações levadas a efeito fundamentam convicção de que o ato 116233/2020 pode ser apreciado pela ilegalidade, em razão das irregularidades apontadas no item Exame das Constatações desta instrução, que representam afronta à legislação e à jurisprudência de referência
PROPOSTA DE ENCAMINHAMENTO
Ante o exposto, com fundamento no art. 71, inciso III, da Constituição Federal, no art. 1º, inciso V, e art. 39, incisos I e II, da Lei 8.443/1992, no art. 260 do Regimento Interno/TCU, propõe-se: 
9.5. considerar ILEGAL e recusar registro do ato de Pensão Militar [instituída por] ERI JOSE DA SILVA, do quadro de pessoal do COMANDO DO EXÉRCITO, com base nos arts. 71, inciso III, da Constituição Federal, 1º, inciso V, e 39, inciso II, da Lei 8.443/1992 e 260, § 1º, do Regimento Interno/TCU; 
9.6. com fulcro no art. 262, caput, do Regimento Interno/TCU, determinar ao  COMANDO DO EXÉRCITO que: 
9.6.1. promova o recálculo do valor atualmente pago a título de reforma/pensão militar com base no posto/graduação incorreto, no prazo 15 (quinze) dias, contados a partir da ciência desta deliberação, sujeitando-se a autoridade administrativa omissa à responsabilidade solidária, em face de manifesta ilegalidade;
9.6.2. dê ciência, no prazo de quinze dias, contados da notificação, do inteiro teor desta deliberação à interessada, alertando-a de que o efeito suspensivo proveniente da interposição de eventuais recursos junto ao TCU não a exime da devolução dos valores percebidos indevidamente, caso o recurso não seja provido;
9.6.3. dispense a devolução dos valores indevidamente recebidos de boa-fé até a data da ciência do COMANDO DO EXÉRCITO, do acórdão que vier a ser proferido, com base no Enunciado 106 da Súmula da Jurisprudência do TCU;
9.6.4. no prazo de trinta dias, contados da ciência da decisão, envie a este Tribunal documentos comprobatórios de que a interessada cujo ato foi impugnado está ciente do julgamento deste Tribunal."
É o Relatório.

não há.

Procuradora-Geral Cristina Machado da Costa e Silva.

PESSOAL. PENSÃO MILITAR. REVERSÃO. MILITAR REFORMADO, POR TEMPO DE SERVIÇO, COM PROVENTOS CALCULADOS SOBRE A GRADUAÇÃO IMEDIATAMENTE SUPERIOR. SUPERVENIÊNCIA DE INVALIDEZ PERMANENTE DECORRENTE DE DOENÇA. ALTERAÇÃO DA CONCESSÃO PARA ELEVAR, EM MAIS UM GRAU HIERÁRQUICO, A GRADUAÇÃO SOBRE A QUAL FORAM CALCULADOS OS PROVENTOS DO DE CUJUS. AUSÊNCIA DE PREVISÃO LEGAL PARA EXTENSÃO DA VANTAGEM ESTABELECIDA NO ART. 110 DA LEI 6.880/1980 A MILITARES JÁ REFORMADOS, BEM COMO PARA O ACRÉSCIMO DE DOIS POSTOS NO CÁLCULO DO BENEFÍCIO PENSIONAL. ILEGALIDADE DO ATO. NEGATIVA DE REGISTRO. DETERMINAÇÕES.

PENSÃO MILITAR (PMIL)

Secretaria de Fiscalização de Pessoal - Sefip.

Em apreciação o ato de reversão da Pensão Militar instituída pelo Sr. Eri Jose da Silva em favor da Sra. Lilia da Silva Abitbol Nogueira, filha do de cujus.
2.	A Sefip, com endosso do MP/TCU, propõe a ilegalidade da presente concessão, porquanto a jurisprudência desta Corte não possibilita a militares reformados, que já tiveram seus benefícios calculados em um posto ou graduação acima, receberem nova majoração. 
3.	Mediante o Acórdão de Relação 3.198/2012 - Primeira Câmara (relator Ministro-Substituto Weder de Oliveira) , prolatado em 12/6/2012, o Sr. Eri José da Silva teve o seu ato de reforma considerado prejudicado por perda de objeto em função de seu falecimento, ocorrido em 20/2/2012. 
4.	Conforme consta dos autos, o Sr. Eri José da Silva ocupava, na ativa, o posto de Capitão. Passou à inatividade em 24/7/1981, na condição de reformado por ter atingido a idade limite de permanência em atividade, como Major, graduação hierárquica imediatamente acima a de Capitão.
5.	Posteriormente, em 4/12/2008, acometido de doença especificada no inciso V do art. 108 da Lei 6.880/1980 (Estatuto dos Militares) , que o tornou definitivamente incapaz para o serviço militar, o Sr. Eri José da Silva foi reformado com o posto de Tenente-Coronel, uma graduação hierárquica acima da de Major e duas acima da de Capitão.
6.	A possibilidade de ter o soldo calculado com base na graduação imediatamente superior a que possuía (benefício revogado pela Medida Provisória 2.215-10, de 31/8/2001) , quando da passagem para a inatividade, era prevista pelo art. 50, § 1º, alínea a, da Lei 6.880/1980, à época em que o Sr. Eri José da Silva foi reformado. 
7.	 Para melhor esclarecimento da matéria em foco, transcrevo os seguintes excertos de dispositivos da Lei 6.880/1980 (Estatuto dos Militares) que versavam sobre o tema: (grifos acrescidos) 
"Art. 50. São direitos dos militares:
 (...)  
II - a percepção de remuneração correspondente ao grau hierárquico superior ou melhoria da mesma quando, ao ser transferido para a inatividade, contar mais de 30 (trinta) anos de serviço; (redação original)  
II - o provento calculado com base no soldo integral do posto ou graduação que possuía quando da transferência para a inatividade remunerada, se contar com mais de trinta anos de serviço; (Redação dada pela Medida Provisória nº 2.215-10, de 31.8.2001)  
III - a remuneração calculada com base no soldo integral do posto ou graduação quando, não contando 30 (trinta) anos de serviço, for transferido para a reserva remunerada, ex officio, por ter atingido a idade-limite de permanência em atividade no posto ou na graduação, ou ter sido abrangido pela quota compulsória; e (redação original)  
III - o provento calculado com base no soldo integral do posto ou graduação quando, não contando trinta anos de serviço, for transferido para a reserva remunerada, ex officio, por ter atingido a idade-limite de permanência em atividade no posto ou na graduação, ou ter sido abrangido pela quota compulsória; e (redação dada pela Medida Provisória nº 2.215-10, de 31.8.2001)  
 (...)  
Art. 108. A incapacidade definitiva pode sobrevir em consequência de:
I - ferimento recebido em campanha ou na manutenção da ordem pública;
II - enfermidade contraída em campanha ou na manutenção da ordem pública, ou enfermidade cuja causa eficiente decorra de uma dessas situações;
III - acidente em serviço;
IV - doença, moléstia ou enfermidade adquirida em tempo de paz, com relação de causa e efeito a condições inerentes ao serviço;
V - tuberculose ativa, alienação mental, esclerose múltipla, neoplasia maligna, cegueira, lepra, paralisia irreversível e incapacitante, cardiopatia grave, mal de Parkinson, pênfigo, espondiloartrose anquilosante, nefropatia grave e outras moléstias que a lei indicar com base nas conclusões da medicina especializada; e (redação dada pela Lei nº 12.670, de 2012)  
VI - acidente ou doença, moléstia ou enfermidade, sem relação de causa e efeito com o serviço.
§ 1º Os casos de que tratam os itens I, II, III e IV serão provados por atestado de origem, inquérito sanitário de origem ou ficha de evacuação, sendo os termos do acidente, baixa ao hospital, papeleta de tratamento nas enfermarias e hospitais, e os registros de baixa utilizados como meios subsidiários para esclarecer a situação.
§ 2º Os militares julgados incapazes por um dos motivos constantes do item V deste artigo somente poderão ser reformados após a homologação, por Junta Superior de Saúde, da inspeção de saúde que concluiu pela incapacidade definitiva, obedecida à regulamentação específica de cada Força Singular.
 (...)  
Art. 110. O militar da ativa ou da reserva remunerada, julgado incapaz definitivamente por um dos motivos constantes dos incisos I e II do art. 108, será reformado com a remuneração calculada com base no soldo correspondente ao grau hierárquico imediato ao que possuir ou que possuía na ativa, respectivamente. (redação dada pela Lei nº 7.580, de 1986)  
§ 1º Aplica-se o disposto neste artigo aos casos previstos nos itens III, IV e V do artigo 108, quando, verificada a incapacidade definitiva, for o militar considerado inválido, isto é, impossibilitado total e permanentemente para qualquer trabalho.
§ 2º Considera-se, para efeito deste artigo, grau hierárquico imediato:
a) o de Primeiro-Tenente, para Guarda-Marinha, Aspirante-a-Oficial e Suboficial ou Subtenente;
b) o de Segundo-Tenente, para Primeiro-Sargento, Segundo-Sargento e Terceiro-Sargento; e
c) o de Terceiro-Sargento, para Cabo e demais praças constantes do Quadro a que se refere o artigo 16.
§ 3º Aos benefícios previstos neste artigo e seus parágrafos poderão ser acrescidos outros relativos à remuneração, estabelecidos em leis especiais, desde que o militar, ao ser reformado, já satisfaça às condições por elas exigidas.
§ 4º Revogado pela Medida Provisória nº 2.215-10, de 31.8.2001
§ 5º Revogado pela Medida Provisória nº 2.215-10, de 31.8.2001."
8. 	A leitura do art. 110, caput, acima transcrito deixa assente que, estando o militar na ativa ou na reserva remunerada, se for julgado incapaz definitivamente por um dos motivos constantes dos incisos I e II do art. 108, faz jus à reforma com remuneração calculada com base no soldo correspondente ao grau hierárquico imediato ao que possuía na ativa.
9. 	Tal situação - reforma com um posto acima - também se estende às situações descritas nos incisos III, IV e V do art. 108 daquele diploma legal. 
10. 	Este é o entendimento do Superior Tribunal de Justiça - intérprete último da legislação federal - no que se refere ao tema, conforme se nota do julgado abaixo mencionado:
"AGRAVO REGIMENTAL NOS EMBARGOS DE DECLARAÇÃO EM RECURSO ESPECIAL. ADMINISTRATIVO. MILITAR DA RESERVA REMUNERADA. SUPERVENIÊNCIA DE INCAPACIDADE TOTAL E DEFINITIVA. REFORMA. CÁLCULO DOS PROVENTOS. SOLDO DO POSTO IMEDIATAMENTE SUPERIOR AO QUE EXERCIA NA ATIVA. 
1. A orientação jurisprudencial desta Corte Superior é no sentido de que o militar da reserva remunerada julgado definitivamente incapaz para qualquer trabalho, como na hipótese de estar acometido de cardiopatia grave, deve ser reformado com proventos correspondentes ao soldo da graduação hierárquica imediata a que possuía na ativa, nos termos do art. 110, § 1º, da Lei nº 6.880/80. 
2. Agravo Regimental a que se nega provimento. (AgRg nos EDcl no Recurso Especial 966.142/RJ, Rel. Min. Marco Aurélio Bellizze, Quinta Turma, julgado em 26/2/2013, DJe de 5/3/2013) ."
11. 	Dessume-se, portanto, que a possibilidade de galgar um posto ou graduação acima da que ocupava somente é aplicável ao militar acometido de doença especificada enquanto estiver na ativa ou na reserva remunerada, ficando excluído o militar que já tenha sido reformado. 
12. 	No âmbito desta Corte, a jurisprudência mais recente não destoa do Egrégio STJ, consoante os precedentes abaixo relacionados, colhidos da ferramenta de pesquisa Jurisprudência Selecionada:
Acórdão 2225/2019-TCU-Plenário (relator ministro Benjamin Zymler)  
"A reforma de militar por incapacidade com proventos calculados com base no soldo correspondente ao grau hierárquico imediato ao que possuir ou que possuía na ativa (art. 110, § 1º, da Lei 6.880/1980) restringe-se aos militares da ativa ou da reserva remunerada, não sendo possível a concessão dessa vantagem aos militares já reformados; entendimento esse a ser aplicado aos atos concessórios apreciados pelo TCU a partir da data de prolação do Acórdão 2225/2019-TCU-Plenário."
Acórdão 13184/2019-TCU-Primeira Câmara (relator ministro Benjamin Zymler)  
"A reforma de militar por incapacidade com proventos calculados com base no soldo correspondente ao grau hierárquico imediato ao que possuir ou que possuía na ativa (art. 110, § 1º, da Lei 6.880/1980) restringe-se aos militares da ativa ou da reserva remunerada, não sendo possível a concessão dessa vantagem aos militares já reformados."
13. 	Os julgados supra fazem menção à proibição em relação a militares reformados. O ponto fulcral do entendimento do TCU é similar àquele esposado pelo STJ, ou seja, de que a concessão de um posto ou graduação acima para fins de cálculo da remuneração deve sempre tomar como base o posto ou a graduação que o militar possuía na ativa, não havendo espaço para o efeito cascata de se galgar mais de um posto ou graduação em relação ao que ocupava. 
14.	À guisa de conclusão, dado que o benefício pensional da Sra. Lilia da Silva Abitbol Nogueira foi deferido em desacordo com a jurisprudência deste Tribunal, cabe considerar ilegal o ato da peça 3 (número de controle 116233/2020) , negando o seu correspondente registro. 
15. 	Oportuno, ainda, em conformidade com o art. 262 do Regimento Interno/TCU, determinar ao órgão de origem que faça cessar o pagamento decorrente do ato ora impugnado, sob pena de responsabilidade solidária da autoridade administrativa omissa, bem como dispensar a devolução das quantias indevidamente recebidas de boa-fé pela interessada, consoante o disposto no Enunciado 106 da Súmula da Jurisprudência do TCU.
16.	Por fim, esclareço que o ato em questão deu entrada nesta Corte de Contas em 2020, não se aplicando a sistemática definida pelo Plenário, mediante o Acórdão 122/2021 (Relator Ministro Walton Alencar Rodrigues) , na linha de observar o Recurso Extraordinário 636.553, em que foi fixado prazo de cinco anos para que o TCU registre os atos de concessão inicial de aposentadoria, reforma ou pensão, após o qual serão considerados "tacitamente registrados", podendo posteriormente o ato que contenha alguma ilegalidade ser submetido ao procedimento de revisão de ofício, com base no art. 54 da Lei 9.784/1999 c/c o art. 260, § 2º, do Regimento Interno/TCU.
	Em face do exposto, manifesto-me para que o Tribunal adote a minuta de Acórdão que ora submeto à apreciação deste Colegiado.
TCU, Sala das Sessões, em 16 de agosto de 2022.
MARCOS BEMQUERER COSTA
Relator